臺灣高等法院民事判決
107年度上字第1245號
上  訴  人  楊瑞芳  
訴訟代理人  許啟龍律師
            許淑玲律師
            張雅蘋律師  
被 上訴 人  陳恒靖  


            趙鳳鳴  
共      同
訴訟代理人  王玉珊律師    
上列當事人間請求返還訂金事件，上訴人對於中華民國107年8月
31日臺灣桃園地方法院107年度訴字第323號第一審判決提起上訴
，並為訴之追加，本院於109年6月30日言詞辯論終結，判決如下
：
    主      文
上訴、追加之訴及假執行之聲請均駁回。
第二審及追加訴訟費用由上訴人負擔。
    事實及理由
壹、程序方面
　　按在第二審為訴之追加，非經他造同意，不得為之，但請求之基礎事實同一者，不在此限，民事訴訟法第446條第1項但書、第255條第1項第2款分別定有明文。本件上訴人於原審依兩造與訴外人趙令瑜、趙鳳舞於民國（下同）104年5月5日簽訂之不動產同意合作開發意向書（下稱系爭意向書）第5條後段、民法第250條、第259條第1款之規定為本件請求，嗣於本院追加民法第179條，及類推適用民法第249條第4款為請求權基礎（見本院卷一第133-134頁），經核其請求之基礎事實同一，且訴訟資料得以援用，合於上開規定，無庸得被上訴人之同意。
貳、實體方面
本件上訴人於原審起訴及本院主張：
㈠坐落桃園市○○區○○段000○00000地號2筆土地（下合稱系爭土地
  ），為被上訴人陳恒靖、趙鳳鳴及訴外人趙令瑜、趙鳳舞等4
  人（下合稱全體地主）共有，應有部分各4分之1。伊於 104年
  5月5日與地主分別簽訂系爭意向書，約定立同意書人為系爭土
  地所有權人之一，與合建開發商合議訂立，由全體地主分別提
  供系爭土地應有部分與伊合建房屋，伊給付每位地主各新臺幣
  （下同）100萬元之訂金。伊於105年12月下旬，提出合建分屋
  契約書草約（下稱第一次草約）予被上訴人；嗣伊為使建案順
  利進行，於106年1月23日成立耕益建設股份有限公司（下稱耕
  益公司），並由伊擔任負責人，伊復於106年3月30日提出合建
  分屋契約書草約（下稱3月30日草約）予被上訴人。惟兩造自1
  04年5月5日迄今尚未簽署合建契約，依系爭意向書之約定，被
  上訴人有履行與伊簽訂合建契約之義務。伊分別於106年6月16
  日、同年7月4日、同年8月23日寄發存證信函催告被上訴人，
  被上訴人仍不履行已陷於給付遲延，嗣於同年8月 29日寄發存
  證信函向被上訴人為解除系爭意向書並請求加倍返還訂金之意
  思表示。且被上訴人有違反系爭意向書第3條第4項b款之情事
  ，伊得依系爭意向書第5條之約定解除系爭意向書，並請求被
  上訴人加倍返還已受領之訂金。爰依系爭意向書第5條、民法
  第229條第2項、第254條解除系爭意向書之約定，並依系爭意
  向書第5條後段、民法第250條、第259條第1款之規定，請求法
  院擇一判決，並聲明：⒈被上訴人應各給付上訴人200萬元，及
  均自起訴狀繕本送達翌日起至清償日止，按週年利率5%計算之
  利息；⒉願供擔保請准宣告假執行。
㈡兩造簽約時，被上訴人明知其簽約對象為建設公司代表而非伊
  本人，且伊就本件預約簽立合建契約之義務已由耕益公司承接
  ，被上訴人亦默示同意，並無如原審所述給付不能之情形，原
  審逕以伊主觀上已無與被上訴人簽立本約之意思，認定為可歸
  責於伊之事由致兩造未能簽定合建契約，過於速斷，伊並無違
  反系爭意向書所約定之內容，被上訴人自無取得解除契約之權
  利，原判決認定顯有錯誤。若認本件係因非屬可歸責於兩造之
  事由致未能訂立合建契約，自應類推適用民法第249條第4款之
  規定返還訂金，此時被上訴人係無法律上原因受有利益，自應
  返還受有訂金之不當得利。爰追加第179條、類推適用民法第2
  49條第4款之規定，請求法院擇一判決，並為如上聲明。
被上訴人則以：系爭意向書簽署之人為上訴人，惟上訴人未經
  伊同意竟將系爭意向書之權利讓與耕益公司，經伊向上訴人表
  示不同意，上訴人仍拒不更正3月30日草約之簽約主體，更由
  耕益公司名義催告伊與其簽定3月30日草約。又依系爭意向書
  第3條第3項約定，建商應給付2,000萬元之合建保證金予單一
  地主，但上訴人於欲簽定3月30日草約時，卻堅持變更為給全
  體地主共2,000萬元之合建保證金，伊請求上訴人依系爭意向
  書履行，仍為上訴人拒絕。再者，上訴人選定上海商業儲蓄銀
  行股份有限公司（下稱上海銀行）為信託銀行，上海銀行提出
  之不動產信託契約書草約（下稱信託草約），其中第11條約定
  本專案工程之起造人為建方，違反系爭意向書第3條第4項b款
  之約定。且系爭意向書並未約定伊應提供系爭土地供上訴人抵
  押貸款，惟3月30日草約卻約定伊應提供系爭土地供上訴人抵
  押貸款融資，伊前已表示不同意此抵押貸款之約定，惟上訴人
  仍堅持須依其所擬之上開條款簽約，亦違反系爭意向書之約定
  。上訴人既有違反系爭意向書之情形，伊依系爭意向書第4條
  之約定於106年6月23日寄發存證信函催告後，因上訴人仍拒不
  遵守系爭意向書之約定，自得於106年7月11日寄發存證信函向
  上訴人為解除系爭意向書及沒收訂金之意思表示，並沒收上訴
  人之定金。系爭意向書既經伊合法解除，上訴人自不得再據以
  主張解除契約，並請求伊返還已交付之訂金及賠償訂金1倍之
  違約金等語，資為抗辯。
原審就上訴人之請求，判決上訴人敗訴，上訴人不服，提起上
  訴，並聲明：㈠原判決廢棄；㈡被上訴人應各給付上訴人200萬
  元，及均自起訴狀繕本送達翌日起至清償日止，按週年利率5%
  計算之利息；㈢願供擔保請准宣告假執行。被上訴人則為答辯
  聲明：㈠上訴駁回；㈡如受不利判決，願供擔保請准宣告免予假
  執行。
兩造所不爭執之事項：
㈠系爭土地為全體地主共有，應有部分各4分之1。
㈡上訴人於104年5月5日與全體地主分別簽訂系爭意向書，約定立
  同意書人為系爭土地所有權人之一，與合建開發商合議訂立，
  由全體地主分別提供系爭土地應有部分與上訴人合建房屋，上
  訴人已給付每位地主各100萬元之訂金，並均約定如下（見原
  審卷第8-15頁之系爭意向書、支票）：
⒈第3條：
  第3項、合建保證金：二進二退，雙方正式簽約建商給付地主1
  ,000萬元、於建照取得開工時建商再給付1,000萬元；結構體
  完成地主退還1,000萬元，保存登記完成建物所有權確定地主
  再退還1,000萬元。
　第4項、全程依信託方式由雙方共同選定之銀行合建信託辦理
　　  a、甲（即地主，下同）乙（即上訴人，下同）雙方為使
         本建築案興建工程順利進行及完成建物所有權第一次
         登記，並移轉甲乙雙方，雙方同意以信託方式委託銀
         行為本建築案受託人（銀行須為股票上市或上櫃之金
         融機構）。
　　　b、乙方應於簽約後2個月內選定信託之銀行，並依約定將
         本建築案之基地信託登記予銀行，起造人名義且變更
         為信託銀行。
　　　c、雙方同意依與銀行簽訂之信託契約辦理後續事宜。
⒉第4條：甲方違反前開買賣契約時，乙方得解除買賣契約，並得
  沒收甲方已付之訂金。
⒊第5條：乙方違反前開買賣契約時，甲方得解除買賣契約，並得
  請求乙方加倍返還所收之訂金。
㈢上訴人於105年12月下旬，提出第一次草約予被上訴人，草約之
  立契約人甲方為地主，乙方為OO建設股份有限公司，其中並約
  定（見本院卷一第61-65頁）：
⒈第2條第2項：甲方不為土地融資或建物融資之擔保人。
⒉第4條第1項：乙方提供合建保證金計2千萬，支付辦法如下：
⑴本合建契約書簽訂時給付1千萬元。
⑵建照取得核准開工時給付1千萬元。
㈣耕益公司於106年1月23日核准設定登記，並由上訴人擔任負責
  人（見本院卷一第99頁之公司資料查詢）。
㈤上訴人於106年3月30日提出3月30日草約予被上訴人，草約之立
  契約人甲方為被上訴人、趙令瑜及趙鳳舞等4人，乙方為耕益
  公司，其中並約定（見原審卷第61-68頁）：
⒈第2條第2項：乙方需提供不動產作為建築融資之共同擔保物，
  甲方依乙方提供之擔保物與保證金額度，提供基地設定抵押權
  及地上權予乙方作為建築融資之擔保物，但甲方不為融資之擔
  保人。
⒉第4條第1項：乙方提供合建保證金計2千萬，支付辦法如下：
⑴本合建契約書簽訂時給付1千萬元。
⑵建照取得核准開工時給付1千萬元。
㈥兩造選定上海銀行為信託銀行，上海銀行提出之信託草約，其
  中第11條約定本專案工程之起造人為建方（見原審卷第69-95
  頁）。
㈦耕益公司及兩造間往來之存證信函如下（見原審卷第16-52頁之
  存證信函及收件回執）：
⒈耕益公司於106年6月16日寄發存證信函催告被上訴人儘速簽訂
  合建契約；
⒉被上訴人於106年6月23日委任王玉珊律師寄發存證信函催告上
  訴人於10日內依系爭意向書內容擬定正式合建契約，逾期即解
  除系爭意向書及沒收訂金；
⒊耕益公司委任石佩宜律師於106年7月4日寄發存證信函予王玉珊
  律師表明耕益公司並無違反系爭意向書，並催告被上訴人應於
  10日內與耕益公司協商，逾期未與耕益公司協商，即解除系爭
  意向書及要求加倍返還所收之訂金；
⒋被上訴人於106年7月11日委任王玉珊律師寄發存證信函向上訴
  人為解除系爭意向書及沒收訂金之意思表示；
⒌上訴人於106年8月23日委任石佩宜律師寄發存證信函催告被上
  訴人3日內擬定正式合建契約，逾期即解除系爭意向書及請求
  加倍返還訂金；
⒍上訴人於106年8月29日委由石佩宜律師寄發存證信函向被上訴
  人為解除系爭意向書並請求加倍返還訂金之意思表示。
本件之爭點：㈠依系爭意向書之約定，合建契約之當事人為何人
  ？合建保證金數額若干？上訴人得否請求以系爭土地為融資貸
  款？上訴人所提之信託草約是否合於系爭意向書之約定？㈡兩
  造經多次協商修改合建契約草約均未能合意簽訂合建契約，是
  否可歸責於兩造之一方或雙方？上訴人提出之歷次合建草約，
  是否符合系爭意向書約定之本旨？上訴人提出之信託草約，是
  否符合系爭意向書約定之本旨？㈢被上訴人解除系爭意向書，
  是否合法？㈣上訴人解除系爭意向書是否合法？㈤上訴人依系爭
  意向書第5條後段約定、民法第250條、第259條第1款之規定，
  請求被上訴人加倍返還已受領訂金，或返還已受領訂金及賠償
  訂金1倍之違約金，是否有理由？㈥上訴人追加民法第179條之
  規定，及類推適用民法第249條第4款之規定，是否有理由？茲
  分別析述如下： 
㈠依系爭意向書第2條約定得以簽訂合建契約之合建開發商不限上
  訴人，且不應排除包括嗣後成立之耕益公司；系爭意向書第3
  條第3項約定之合建保證金應為全體地主合計2,000萬元之合建
  保證金；上訴人擬定合建契約時，請求被上訴人提供系爭土地
  供其抵押貸款融資，非當然違反系爭意向書之約定；上訴人提
  出之信託草約，違反系爭意向書第3條第4項b款之約定：
⒈按預約乃約定將來成立一定契約之契約，目的在使當事人負締
  結本約之義務，其本質仍屬契約之一種，故由預約而生之權利
  義務關係，亦應依一般契約法則斷之，是當事人締結之預約一
  經合法成立，雙方均應遵守，預約義務人如不訂立本約，除有
  特別情形外，預約權利人得請求其履行訂立本約之義務，並得
  請求違反預約之損害賠償或解除預約，惟仍須該債務不履行或
  解除契約事由之發生，係由於可歸責於債務人之事由，始足當
  之（民法第226條、第227條、第230條等規定參照）。又債務
  人是否具有可歸責性（可歸責之事由），應視其有無盡到約定
  或法律規定之注意義務而定，如其注意義務未經約定或無法律
  之規定時，原則上以故意或過失為其主觀歸責事由，至於過失
  之標準，則由法院依事件之特性酌定之（民法第220條規定參
  照）。是債權人主張債務不履行之損害賠償責任者，雖僅須證
  明該債務不履行所由生之契約存在及其權益遭受侵害與損害之
  發生，債務人如欲免責，則須就債務不履行係因不可歸責於己
  之事由所造成，負舉證責任。本件兩造均不爭執系爭意向書為
  預約（見原審卷第136、142頁），即兩造均負有履行訂立合建
  契約之義務，如事後合建契約無法訂立，自應判斷是否可歸責
  於當事人之某一方，且視合建契約有無訂立之可能而區別其效
  果，如係因可歸責於當事人之一方，致給付不能者，則他方當
  事人得依民法第256條之規定解除系爭意向書，並依第4條或第
  5條之約定行使權利，如僅係給付遲延而非給付不能之情形，
  則應依民法第229條以下規定行使其權利，合先敘明。
⒉再按解釋意思表示，應探求當事人之真意，不得拘泥於所用之
  辭句，民法第98條定有明文。又解釋當事人所立書據之真意，
  以當時之事實及其他一切證據資料為其判斷之標準，不能拘泥
  字面或截取書據中一二語，任意推解致失真意（最高法院107
  年度台上字第442號判決要旨參照）。次按解釋契約，應以當
  事人立約當時之真意為準，而真意何在，又應以過去事實及其
  他一切證據資料為斷定之標準，不能拘泥文字致失真意（最高
  法院39年台上字第1053號判例參照）。而所謂探求當事人之真
  意，如兩造就其真意有爭執時，應從該意思表示所根基之原因
  事實、經濟目的、一般社會之理性客觀認知、經驗法則及當事
  人所欲使該意思表示發生之法律效果而為探求，並將誠信原則
  涵攝在內，藉以檢視其解釋結果對兩造之權利義務是否符合公
  平正義（最高法院104年台上字第1150號判決要旨參照）。茲
  就兩造因履行系爭意向書所生下列爭議，分述如下：
⑴依系爭意向書第2條約定得以簽訂合建契約之合建開發商不限上
  訴人，且不應排除包括嗣後成立之耕益公司：
①證人即系爭合建案之仲介鄭意平證稱：系爭土地開發是趙鳳鳴
  的弟弟趙令瑜找伊，因伊與趙令瑜是同學，趙令瑜說其父親留
  下系爭土地，小孩都在國外，要趕快處理掉，所以伊去找建商
  林位益，請其幫忙處理合建事宜。全體地主都有先簽署合建承
  諾書給伊；104年5月5日在建設公司的康鈞賦建案工務所簽署
  系爭意向書時，伊有在場，當天是陳恒靖父母從加拿大回來，
  他們要看成品，所以去工地。系爭意向書有事前交給趙令瑜、
  趙鳳鳴、趙鳳舞先行審閱，跟他們討論過，因陳恒靖父母在加
  拿大，所以他們是在5月5日簽約當天看的。簽署系爭意向書時
  ，沒有提到成立新的公司處理系爭合建案，因系爭土地還有2
  年租約，所以沒有談到那麼細等語（見本院卷一第152-158頁
  ）。
②證人即負責與全體地主締結系爭意向書之林位益證稱：系爭合
  建案是鄭意平介紹給伊，因上訴人之康鈞賦案子是伊整合交給
  上訴人，伊也是股東之一，上訴人案子經營管理很上軌道，有
  三十多年營建資歷，推薦康鈞賦負責人即上訴人處理此案，故
  以上訴人為系爭意向書之開發商簽約，伊有與上訴人討論系爭
  合建案，伊也有投資。簽系爭意向書時，交付各地主之100萬
  元支票係伊支票，趙鳳鳴、趙鳳舞、趙令瑜3人在104年5月5日
  參觀已完成作品，其等很滿意，雙方約在樓下會議室，看完系
  爭意向書，雙方同意，伊有帶支票，就簽了系爭意向書，陳恒
  靖是授權給趙令瑜或趙鳳舞簽訂。簽系爭意向書，想由康鈞公
  司來作，簽之後，有2年時間，過程中，康鈞公司3位股東即上
  訴人、賴建文、呂文程和伊討論，伊提議成立耕益公司，由伊
  等4人成為耕益公司股東，來完成合建案等語（見本院卷一第1
  59-161頁）。
③依上述證人證述兩造簽訂系爭意向書之緣由及歷程觀之，兩造
  於簽訂系爭意向書時，並未談及將來締結合建契約契約之建商
  為何人，亦未約定合建契約之建商限於上訴人，又衡諸交易常
  情，以個人身分為合建開發商與地主洽談合建案，於談成後先
  行締約預約，嗣後再由建設公司與地主簽訂合建契約，於交易
  上所在多有。準此，本院審酌兩造簽訂系爭意向書根基之原因
  事實及其經濟目的，係被上訴人負有提供系爭土地應有部分予
  上訴人合建，上訴人負有於系爭土地上興建房屋並將約定之房
  屋移轉予被上訴人之義務所為合建契約之預約，兩造本此預約
  而另行簽訂合建契約，系爭意向書既未明文約定應由上訴人簽
  訂合建契約，亦未有排除上訴人所屬之建設公司為合建契約當
  事人之明文，則由上訴人所屬之建設公司為合建契約之當事人
  來締結合建契約，並未有何欠公允之處。且衡諸一般社會之理
  性客觀認知及經驗法則，並本乎誠信原則等各情，應認系爭意
  向書既未明文約定應由上訴人簽訂合建契約，自不得僅以系爭
  意向書之合建開發商為上訴人，即認事後不得由上訴人所屬之
  建設公司為合建契約之當事人來締結合建契約。參以，上訴人
  於105年12月下旬，提出第一次草約予被上訴人時，該草約之
  立契約人甲方為地主，乙方即記載為「OO建設股份有限公司」
  （見不爭執事項㈢），及趙令瑜、趙鳳舞事後均依上訴人所提3
  月30日草約，而與耕益公司簽訂合建契約，亦據證人林位益證
  述在案（見本院卷一第164頁），益證將來締約合建契約之合
  建開發商應不限上訴人，且不應排除包括嗣後成立之耕益公司
  在內。又最後得以成為合建契約之當事人究應為何人，因系爭
  意向書未明定，且兩造於簽訂意向書亦未曾提及，自應由兩造
  事後協商以確定之。至被上訴人逕自以上訴人提出之合建草約
  所載之當事人為耕益公司而非上訴人本人為由，認違反系爭意
  向書，而拒絕簽訂本約，自嫌速斷。
⑵系爭意向書第3條第3項約定之合建保證金應為全體地主合計2,0
  00萬元之合建保證金：
①證人鄭意平證稱：系爭意向書第3條，有關合建保證金約款是全
  體地主全部2,000萬元，每個各拿500萬元，正式簽約各給250
  萬元，開工每個再給250萬元。爭意向書是2個2個一起簽。陳
  恒靖父母是在公務所簽的，趙令瑜與趙鳳舞在趙令瑜家簽的，
  趙鳳鳴當天人在加拿大，所以是趙令瑜代簽。簽約款共2,000
  萬元部分是林位益談，伊只是在場，趙鳳鳴是在簽系爭意向書
  之前在趙令瑜家談的，陳恒靖父母是簽系爭意向書，在公務所
  談的等語（見本院卷一第153-157頁）。另證人林位益證稱：
  有關系爭意向書第3條第3項保證金之約定，伊當時抓土地價值
  8%到10%當合建保證金，4人各4分之1，即1,000萬元的4分之1
  ，後面的1,000萬元也是。簽系爭意向書，想由康鈞公司來作
  ，簽之後，有2年時間，過程中，康鈞公司3位股東即上訴人、
  賴建文、呂文程和伊討論，伊提議成立耕益公司，由伊等4人
  成為耕益公司股東，來完成合建案。系爭合建案由伊等4人負
  責，伊負責協調。系爭意向書係伊繕打，沒有4人簽成1張是便
  宜行事，因溝通過程是1,000萬元4個人，要各持1份關係，因
  內容都一樣，伊列出來，就個別簽等語（見本院卷一第160-16
  2頁）。準此，合建保證金為全體地主合計2,000萬元一節，已
  據上開證人證稱明確。
②系爭意向書第3條第2項約定：「合建方式：雙方依合建分屋立
  體分配地主50%；建商50%合建開發，2至12樓依立體分配雙方
  各分得壹棟，1樓依銷售面積各分得二分之一，地下室停車位
  雙方各取得50%，多退少補」（見原審卷第10頁之系爭意向書
  ），是由上開約定觀之，該項所稱之「地主」當應係指全體地
  主而言。則接續同條第3項約定：「合建保證金：二進二退，
  雙方正式簽約建商給付地主1,000萬元、於建照取得開工時建
  商再給付1,000萬元；結構體完成地主退還1,000萬元，保存登
  記完成建物所有權確定地主再退還1,000萬元」（見原審卷第1
  0頁之系爭意向書），所稱之「地主」自應與前項為同一之解
  釋。
③從而，證人鄭意平、林位益前揭證述合建保證金為全體地主合
  計2,000萬元一節，核與上開系爭意向書之約定相符，應堪採
  信。被上訴人抗辯系爭意向書第3條第3項約定，建商應給付每
  一位地主2,000萬元之合建保證金云云，自不足採。
⑶上訴人擬定合建契約時，請求被上訴人提供系爭土地供其抵押
  貸款融資，非當然違反系爭意向書之約定：
①證人鄭意平證稱：當時兩造在簽訂系爭意向書時，沒有提及建
  設公司要以系爭土地去抵押借款做建築融資，因這是銀行業務
  ，當時都沒有提到這個。地主沒有問過將來會不會以系爭土地
  抵押借款，他們只是說照程序走等語（見本院卷一第154頁）
  。證人林位益證稱：簽系爭意向書沒有說到建商與地主會用合
  建的地來抵押借款（見本院卷一第160頁）。佐以系爭意向書
  未明文禁止以系爭土地供上訴人抵押貸款融資，堪認兩造於簽
  訂系爭意向書時確實未談及建商能否以系爭土地為抵押融資之
  問題。
②依上述證人證述兩造簽訂系爭意向書之緣由及歷程觀之，系爭
  意向書既未明文約定禁止上訴人不得以系爭土地作為抵押融資
  ，兩造於簽訂系爭意向書時復未談及此一問題，而衡諸交易常
  情，建商與地主合建時，約定由地主提供合建土地向銀行貸款
  而取得建築融資，於交易上所在多有。且衡諸一般社會之理性
  客觀認知及經驗法則，並本乎誠信原則等各情，應認在系爭意
  向書未明文禁止上訴人以系爭土地作為抵押融資之條件下，兩
  造於簽訂合建契約時，就上訴人得否以系爭土地作為抵押融資
  ，當應由兩造本於誠信原則協議商定之，尚不得以系爭意向書
  未約定，即認上訴人於草擬合建契約時，將之列入，即謂上訴
  人有違反系爭意向書約定之情事。因此，被上訴人抗辯系爭意
  向書未約定其應提供系爭土地供上訴人抵押貸款，惟3月30日
  草約卻約定伊應提供系爭土地供上訴人抵押貸款融資，違反系
  爭意向書之約定云云，亦屬速斷。
⑷上訴人提出之上海銀行信託草約，違反系爭意向書第3條第4 項
  b款之約定：
①系爭意向書第3條第4項b款約定：上訴人應於簽約後2個月內選
  定信託之銀行，並依約定將本建築案之基地信託登記予銀行，
  起造人名義且變更為信託銀行（見原審卷第10頁）。又系爭意
  向書第3條第4項b款約定起造人名義變更為信託銀行，係兩造
  談妥一節，亦據證人鄭意平證述明確（見本院卷一第156頁）
  。據此，兩造依上開約定嗣後應簽訂之合建契約，即應約定將
  本建築案之基地信託登記予銀行，起造人名義變更為信託銀行
  ，始符合系爭意向書約定之本旨等情，應堪認定。
②上訴人選定上海銀行為信託銀行，依上海銀行提出之信託草約
  ，其中第11條約定本專案工程之起造人為建方（見原審卷第69
  -95頁），此顯違反系爭意向書第3條第4項b款有關起造人名義
  變更為信託銀行之約定甚明。
③從而，上訴人提出之信託草約，既違反系爭意向書第3條第4項b
  款之約定，自難認此信託草約合於系爭意向書約定之本旨。
㈡兩造經多次協商修改合建契約草約均未能合意簽訂合建契約，
  係可歸責於兩造雙方之事由所致：
  承前所述，上訴人提出之信託草約，不符系爭意向書第3條第4
  項b款之約定，而與兩造約定之本旨不符，另被上訴人以上訴
  人應給付每一位地主2,000萬元之合建保證金為由，拒絕簽訂
  合建契約，亦與系爭意向書約定之本旨不符，且被上訴人未與
  上訴人商議，即逕自以上訴人提出之合建草約所載之當事人為
  耕益公司，及合建草約擬以系爭土地為抵押貸款融資違反系爭
  意向書之約定，而拒絕簽訂合建契約，亦與交易常情及誠信原
  則有違，堪認兩造經多次協商修改合建契約草約均未能合意簽
  訂合建契約，係因可歸責於兩造之前揭事由所致。
㈢被上訴人解除系爭意向書，為不合法：
⒈按給付無確定期限者，依民法第229條第2項規定，應先經債權
  人催告而未為給付，債務人始負遲延責任。又民法第254條係
  規定，契約當事人之一方遲延給付者，他方當事人得定相當期
  限催告其履行，如於期限內不履行時，得解除其契約。故債務
  人遲延給付時，須經債權人定相當期限催告其履行，債務人於
  期限內仍不履行時，債權人始得解除契約（最高法院102年度
  台上字第2166號判決要旨參照）。
⒉經查：
⑴上訴人提出之信託草約，不符系爭意向書第3條第4項b款之約定
  ，而與兩造約定之本旨不符，固如前述，惟證人即受僱上訴人
  所屬公司負責擬定系爭合建草約之賴建文證稱：系爭合建案上
  訴人係找上海銀行，與上海銀行商議起造人變更為上海銀行時
  ，他們說起造人變更他們也可以，但他們不傾向這樣做，因後
  續建造過程如需要用印，他們還要交給總行去用印，這樣很麻
  煩，若上海銀行要求起造人要變更為上海銀行名義，這樣涉及
  建經公司加入，會增加費用，上訴人會考慮。因為找建經公司
  會產生額外費用，有問過趙令瑜，說這樣會增加費用，系爭合
  建案沒有很大，所以不用找建經公司。伊知道起造人要變更為
  銀行，伊在王律師辦公室會議室時，有打電話給給上海銀行承
  辦人員，黃經理在電話中說，起造人可以變更為銀行，但如前
  所述他們不傾向這樣辦。伊等沒有拒絕起造人變更為銀行，因
  草約一直修改，而且沒有提到這個部分等語（見本院卷一第16
  5-168頁）。是由賴建文前揭證述之內容觀之，上訴人提出合
  於系爭意向書第3條第4項b款約定，即將系爭合建工程之起造
  人變更為信託銀行之信託草約，尚無給付不能之情事，堪可認
  定。
⑵系爭意向書第4條固約定上訴人違反前開買賣契約時，被上訴人
  得解除買賣契約，並得沒收上訴人已付之訂金（見原審卷第10
  頁）。然按解除契約，除當事人間有保留解除權之特別約定外
  ，非有法律所認之解除權不得為之（最高法院99年度台上字第
  1006號判決可資參照）。是本件兩造既未有保留解除權之特別
  約定，被上訴人自應依法律規定行使解除權，其解除契約始為
  合法。
⑶系爭意向書係預約性質，且未定有履行之期間，係屬無確定期
  限之給付，因此，被上訴人於106年6月23日委任王玉珊律師寄
  發存證信函催告上訴人於10日內依系爭意向書內容擬定正式合
  建契約（見原審卷第29-31頁），上訴人收受後，固未提出合
  於系爭意向書約定之合建契約及信託草約與被上訴人訂立合建
  契約而負遲延責任，惟依前開說明，被上訴人仍應定相當期限
  催告上訴人履行，上訴人於期限內不履行時，被上訴人始得解
  除系爭意向書，然被上訴人於上訴人遲延給付時，未定相當期
  限催告其履行，即逕自於106年7月11日委任王玉珊律師寄發存
  證信函向上訴人為解除系爭意向書之意思表示（見原審卷第32
  -35頁），其解除自非合法。
㈣上訴人解除系爭意向書為不合法：
⒈承前所述，將來締約合建契約之建商雖不限上訴人，且不應排
  除包括嗣後成立之耕益公司在內，然耕益公司非系爭意向書之
  當事人，耕益公司復未為與上訴人簽訂合建契約，則非系爭意
  向書當事人之耕益公司於106年6月16日寄發存證信函催告被上
  訴人七日內回覆儘速簽訂合建契約（見原審卷第16-17頁），
  自不生合法催告之效力，被上訴人即不因耕益公司所定七日之
  期間屆滿而負遲延責任甚明。
⒉上訴人提出之上海銀行信託草約，違反系爭意向書第3條第4項b
  款之約定，而不符系爭意向書約定之本旨，已如前述，則耕益
  公司委任石佩宜律師於106年7月4日寄發存證信函予王玉珊律
  師表明耕益公司並無違反系爭意向書，並催告被上訴人應於10
  日內與耕益公司協商（見原審卷第36-39頁），是項催告除耕
  益公司非系爭意向書之當事人所為之催告不合法外，其所提信
  託草約以建方為起造人，因違反系爭意向書第3條第4項b款之
  約定，亦堪認此催告不符債之本旨，自不發生催告之效力。
⒊上訴人於106年8月23日委任石佩宜律師寄發存證信函催告被上
  訴人3日內擬定正式合建契約（見原審卷第42-48頁），因其所
  提信託草約以建方為起造人，違反系爭意向書第3條第4項b款
  之約定，是此催告不符債之本旨，尚不發生催告之效力。且縱
  認上訴人前揭催告為合法，被上訴人收受後，未於期限內訂立
  合建契約而負遲延責任，但上訴人未定相當期限催告被上訴人
  履行，即逕自於106年8月29日委由石佩宜律師寄發存證信函向
  被上訴人為解除系爭意向書之意思表示（見原審卷第49-51頁
  ），依上開說明，上訴人解除系爭意向書顯非合法。
㈤上訴人依系爭意向書第5條後段約定、民法第250條、第259條第
  1款之規定，請求被上訴人加倍返還已受領訂金，或返還已受
  領訂金及賠償訂金1倍之違約金，均無理由：
⒈系爭意向書第5條固約定：被上訴人違反前開買賣契約時，上訴
  人得解除買賣契約，並得請求被上訴人加倍返還所收之訂金。
  然上開約定須上訴人合法解除系爭意向書後，始得請求被上訴
  人加倍返還所收之訂金，而上訴人解除系爭意向書既非合法，
  已如前述，則其依上開約定請求被上訴人加倍返還所收之訂金
  ，即屬無據。
⒉又按當事人得約定債務人於債務不履行時，應支付違約金；契
  約解除時，當事人雙方回復原狀之義務，除法律另有規定或契
  約另有訂定外，依左列之規定：一、由他方所受領之給付物，
  應返還之，固為民法第250條第1項、第259條第1款所明定。然
  當事人如已特約約定以契約之解除為支付違約金之條件時，在
  當事人之一方未合法解除契約之情形下，即無適用上開規定請
  求他方支付違約金之餘地。查依系爭意向書第5條之約定，就
  上訴人請求被上訴人賠償訂金1倍部分，其性質雖屬違約金之
  約定，但兩造已特約約定須上訴人合法解除系爭意向書後，始
  得請求被上訴人加倍返還所收之訂金，惟上訴人解除系爭意向
  書並非合法，既如前述，則其依上開規定請求被上訴人返還已
  受領訂金及賠償訂金1倍之違約金，均屬無據。
㈥上訴人依民法第179條之規定，及類推適用民法第249條第4款之
  規定，請求被上訴人加倍返還已受領訂金，為無理由：
⒈按無法律上之原因而受利益，致他人受損害者，應返還其利益
  。雖有法律上之原因，而其後已不存在者，亦同，民法第179
  條定有明文。是不當得利，須以無法律上之原因而受利益，致
  他人受損害為其成立要件。查本件依前所述，兩造間所訂系爭
  意向書既未經合法解除，則被上訴人基於系爭意向書之約定各
  受領100萬元之訂金，自非無法律上之原因，因此，上訴人依
  不當得利之法律關係，請求被上訴人各返還100萬元訂金之不
  當得利，自屬無據。
⒉次按定金，除當事人另有訂定外，適用左列之規定：四、契約
  因不可歸責於雙方當事人之事由，致不能履行時，定金應返還
  之，固為民法第249條第4款所明定，然本件兩造經多次協商修
  改合建契約草約均未能合意簽訂合建契約，係分別可歸責於兩
  造雙方之事由所致，且兩造依系爭意向書之約定，簽訂合建契
  約亦非已陷於給付不能之情形，業如前述，自無類推適用民法
  第249條第4款之餘地，是上訴人主張類推適用民法第249條第4
  款之規定，請求被上訴人加倍返還已受領訂金，亦乏所據。
綜上所述，上訴人依系爭意向書第5條後段之約定，及民法第 2
  50條、第259條第1款之規定，請求被上訴人各給付上訴人200
  萬元，及自起訴狀繕本送達翌日起至清償日止，按週年利率5%
  計算之利息，於法無據，不應准許。原審為上訴人敗訴之判決
  ，並駁回假執行之聲請，理由雖有不同，結論則無二致，原判
  決仍應予以維持，上訴論旨指摘原判決不當，求予廢棄改判，
  為無理由，應駁回其上訴。另上訴人於本院除依前揭法律關係
  外，另追加民法第179條及類推適用民法第249條第4款之規定
  ，請求被上訴人各給付上訴人200萬元，及自起訴狀繕本送達
  翌日起加計法定遲延利息，亦無理由，應駁回其追加之訴。上
  訴人此部分假執行之聲請，亦因訴之駁回而失所依附，應併予
  駁回。
本件事證已臻明確，兩造其餘之攻擊或防禦方法及所用之證據
  ，經本院斟酌後，認為均不足以影響本判決之結果，爰不逐一
  論列，附此敘明。
據上論結，本件上訴、追加之訴均為無理由，依民事訴訟法第4
  49條第2項、第78條，判決如主文。　
中　　華　　民　　國　　109 　年　　7 　　月　　28　　日
                  民事第十五庭 
                        審判長法  官  方彬彬
                              法  官  趙雪瑛
                              法  官  謝永昌
正本係照原本作成。
如不服本判決，應於收受送達後20日內向本院提出上訴書狀，其
未表明上訴理由者，應於提出上訴後20日內向本院補提理由書狀
（均須按他造當事人之人數附繕本）上訴時應提出委任律師或具
有律師資格之人之委任狀；委任有律師資格者，另應附具律師資
格證書及釋明委任人與受任人有民事訴訟法第466條之1第1項但
書或第2項（詳附註）所定關係之釋明文書影本。如委任律師提
起上訴者，應一併繳納上訴審裁判費。
中　　華　　民　　國　　109 　年　　7 　　月　　30　　日
　　　　　　　　　　　　　    書記官  王增華
附註：
民事訴訟法第466條之1（第1項、第2項）：
對於第二審判決上訴，上訴人應委任律師為訴訟代理人。但上訴
人或其法定代理人具有律師資格者，不在此限。
上訴人之配偶、三親等內之血親、二親等內之姻親，或上訴人為
法人、中央或地方機關時，其所屬專任人員具有律師資格並經法
院認為適當者，亦得為第三審訴訟代理人。